【裁判字號】    97,交上訴,3121
【裁判日期】    980430
【裁判案由】    公共危險等
【裁判全文】
臺灣高等法院臺中分院刑事判決      97年度交上訴字第3121號
上  訴  人
即  被  告  丁○○
選任辯護人  江銘栗律師
上列上訴人因公共危險等案件，不服臺灣臺中地方法院97年度交
訴字第61號，中華民國 97年9月30日第一審判決（起訴案號：臺
灣臺中地方法院檢察署97年度偵字第1818號），提起上訴，本院
判決如下：
    主  文
原判決關於丁○○業務過失傷害及定執行刑部分撤銷。
丁○○被訴業務過失傷害部分無罪。
其他上訴駁回。
    事  實
一、丁○○係北峰通訊股份有限公司（下簡稱北峰公司）之電線
    維修人員，平日並以駕駛工程車為其附隨業務，為從事駕駛
    業務之人，於民國96年11月26日晚間下班後，在其小型車駕
    駛執照遭吊扣期間，應不得駕駛任何車輛，竟無照駕駛北峰
    公司所有之車牌號碼3872-SH 號自用小貨車，沿臺中市○區
    ○○路由五權南路往臺中縣大里市方向直行，於該日20時15
    分許，行至臺中市○○路與五權南路 614巷之交岔路口時，
    於欲自後方超越乙○○所騎乘附載其未成年之女兒甲○○之
    車牌號碼JDU-236號機車時，其右側車身與乙○○所騎乘之
    機車之後視鏡及左把手處發生撞擊，復再撞擊機車左側車身
    、後座扶手及甲○○之背部、左腳處，乙○○所駕機車因而
    再往前追撞由戊○○所騎乘之腳踏車後輪（戊○○並未受傷
    ），乙○○、甲○○因而人車倒地，乙○○受有左脛骨幹、
    腓骨幹粉碎性多處皮膚缺損、擦傷等傷害；甲○○則受有頭
    部外傷、背部、臀部、左踝挫傷等傷害。詎丁○○於駕駛上
    開動力交通工具發生車禍後，因其無照駕駛，欲脫免相關責
    任，竟未下車為任何救護行為，隨即駕駛上開自用小貨車逃
    逸。嗣經員警調閱路口之監視器，發現駕駛車牌號碼3872-S
    H 號自用小貨車之人涉有重嫌，丁○○因無照駕駛，竟教唆
    己○○頂替自己（此部分不成立教唆頂替罪），己○○明知
    其非實際駕駛自小貨車之人，竟意圖使丁○○隱避，於96年
    11 月27日17時50分許，至臺中市警察局第三分局交通分隊
    ，向該局交通事故處理小組員警溫立仁冒稱其係上開自用小
    貨車之駕駛人，頂替丁○○之肇事逃逸刑責，後因己○○思
    慮後心生不安，遂於有犯罪偵查權之人發覺之前，於96年12
    月2日13時（起訴書誤載為12月23日）向負責處理該交通事
    故之員警溫立仁自首其頂替犯行，並接受裁判，經臺灣臺中
    地方法院判處有期徒刑二月確定，緩刑二年確定。
二、案經乙○○訴由臺中市警察局第三分局報告臺灣臺中地方法
    院檢察署檢察官偵查起訴。
    理  由
壹、證據能力方面：
  (一)按被告以外之人，於偵查中向檢察官所為之陳述，除顯有不
    可信之情況外，得為證據，刑事訴訟法第 159條之1第2項定
    有明文。而所謂不可信之情況，係指被告以外之人於陳述時
    之外在環境及情況而言，非指陳述內容之證明力。經查，證
    人乙○○、甲○○、己○○於偵查中所為之供述，雖係被告
    以外之人於審判外之陳述，屬於傳聞證據，惟本院審酌其陳
    述係向檢察官為之，且其陳述當時之外在環境及情況，並無
    顯有不可信之情況，依前揭規定，應認上開證人於偵查中之
    陳述，得為證據，而有證據能力。
  (二)按被告以外之人於審判外之言詞或書面陳述，除法律有規定
    者外，不得作為證據，刑事訴訟法第159條第1項固定有明文
    。惟被告以外之人於審判外之陳述，雖不符同法第159條之1
    至之 4之規定，而經當事人於審判程序同意作為證據，法院
    審酌該言詞陳述或書面陳述作成時之情況，認為適當者，亦
    得為證據。又當事人、代理人或辯護人於法院調查證據時，
    知有第159條第1項不得為證據之情形，而未於言詞辯論終結
    前聲明異議者，視為有前項之同意，同法第159條之5亦定有
    明文。查本件當事人於本院準備程序及審判程序中對於本件
    下述證據資料之證據能力，迄言詞辯論終結前均未聲明異議
    。本院審酌該等證據資料作成時之情況，核無違法取證或其
    他瑕疵，認為以之作為證據為適當，應有證據能力。
貳、實體部分：
甲、有罪部分：
一、訊據上訴人即被告丁○○固坦承有於96年11月26日晚間下班
    後，駕駛前開車輛經過上述地點一事，惟矢口否認有何肇事
    致人傷害逃逸犯行，辯稱其駕駛之工程車並未擦撞證人乙○○機車，係機車先追撞前方自行車，伊見狀即自旁閃過開車
    回家，其工程車與機車之間尚有1、2公尺距離，而伊請己○○出面係因伊駕照遭吊扣云云，經查：
  (一)被告丁○○為北峰公司之電線維修人員，平日並以駕駛工程
    車為其附隨業務，於96年11月26日晚間下班後，在其小型車
    駕駛執照遭吊扣期間，無照駕駛北峰公司所有之車牌號碼38
    72-SH號自用小貨車，沿臺中市○區○○路由五權南路往臺
    中縣大里市方向直行，於該日20時15分許，曾行經臺中市○○路與五權南路614巷之交岔路口一節，業經被告丁○○坦
    承不諱，並經同案被告己○○於原審法院審理時證述明確（
    原審卷第76至第77頁），且有監視器翻拍照片5張在卷可參
    （警卷第55至第57頁），此部分之事實，應足認定。
  (二)被告稱其駕駛之工程車並未擦撞證人何榮機車，係機車追撞
    前方自行車，伊見狀即自旁閃過開車回家，二車之間距離尚
    有1、2公尺云云，惟被告閃避時，二車之間既仍有達1、2公
    尺之距離，被告應可清楚確認 2車並未發生擦撞，惟其於警
    訊卻稱「我不知道我車有無跟對方機車發生擦撞」（警卷第
    30頁），是其所謂閃避被害人機車，二車並有達1、2公尺距
    離云云，顯與事實不符。
  (三)對於上開車禍發生過程，證人乙○○於原審法院審理時證述
    ：「  （問：自小貨車與你的機車如何擦撞？）他的車身靠
    我很近，貨車右側車身先擦撞到我機車的把手，然後他的右
    後車身，就是油箱及後輪中間處擦撞到我機車後座。」、「
    （問：小貨車撞到你後，你往哪裡倒地？）我就往前擦撞到
    戊○○的腳踏車，因為戊○○那時是牽腳踏車，我那時是左
    摔。」、「（問：發生擦撞時，戊○○的腳踏車離你多遠？
    ）車子撞到我的時候，我就往前直接撞上戊○○的腳踏車了
    。我的機車與腳踏車約1、2公尺。」、「剛開始，小貨車擦
    撞到我機車把手，我撞到戊○○的腳踏車同時，我的機車後
    座也被他撞了第2次，發生的過程很快。」、「（問：當時
    撞擊聲是否很大？）應該很大聲，因為腳踏車的輪胎都歪掉
    了。」、「（問：小貨車都沒有停車？）是。」、「（問：
    你於警詢陳述，車禍當時有看到小貨車的車身印有北峰通訊
    字樣？）是。因為該字體很大，所以我有記下來，我有看到
    北峰，但是通訊還是通信我不清楚，且他的車子是黃色的車
    ，視覺上比較清楚。」等語（原審卷第68至第69頁背面）；
    核與證人甲○○證述：「（問：詳述車禍發生當時機車與貨
    車擦撞情形？）我爸爸的左邊把手有被撞到，接著我的背部
    就被撞到。」、「（問：你的左手、左腳是否有被撞到？）
    我的左腳有。」、「（問：車禍發生當時，小貨車先擦撞到
    機車左邊把手，機車往前撞到腳踏車，此段時間約多久？）
    就一下子而已。沒有頓一下，就往前撞腳踏車了。」情節相
    符（原審卷第70頁正面至第71頁正面）。再者，證人戊○○
    於原審法院審理中亦證述：「（問：何時發現黃色工程車？
    ）就是我倒地之後，回頭看才看到。」、「（問：你看到黃
    色工程車跟你的腳踏車、撞到你的機車相對位置如何？）機
    車在我後面，工程車在機車後面，但是有偏斜一點。」、「
    （問：轉頭看到工程車、機車，二台車距離多近？）很近。
    」、「（問：所謂工程車在機車後面是指整個車都在後面？
    ）工程車的車頭有在機車旁邊，但是工程車的車身還是在機
    車後面。」、「（問：有無聽到工程車與機車撞擊聲？）我
    被撞後，我回頭看，看到機車倒地，然後聲音很大聲。」等
    語（原審卷第73頁正面、背面），依上述證人所述相互勾稽
    ，足認當時被告丁○○所駕駛上開車輛右側車身確有撞擊及
    乙○○所騎乘之機車左後視鏡及左把手處，復再撞擊機車後
    座扶手及甲○○之背部及左腳處，致乙○○所駕機車往前追
    撞由戊○○所騎乘之腳踏車後輪甚明。而依臺中市警察局第
    三分局現場勘察報告結果，JDU-236號機車左前後視鏡、手
    把、左車身有擦撞痕後、座椅扶手有遭撞擊後移位及留有一
    小圓圈疑似遭撞痕跡，及觀之卷附之勘察照片，告訴人甲○○所穿衣服背部留下擦撞痕，且3872 -SH號自用小貨車之右
    側車身及JDU- 236號機車左把手高度相當，該車輛右側車身
    最下端與機車後座椅扶手處擦痕高度亦近似，有採證照片32
    張（警卷第43至第50頁、原審卷第41至第48頁），亦徵證人
    乙○○、甲○○等證述該機車有遭被告丁○○所駕駛車輛撞
    擊一節，應係真實，堪予採信。至證人鄭嘉侑證述：「（問
    ：有無聽到工程車與機車撞擊聲？）我被撞後，我回頭看，
    看到機車倒地，然後聲音很大聲。」等語，似未曾證述在其
    自行車被撞前，有聽到被告工程車撞擊乙○○機車之聲音，
    然自工程車與機車擦撞，至機車追撞自行車係瞬間連續發生
    之事，證人鄭嘉侑並非必能分辨撞擊聲源自何次撞擊，況機
    車與工程車發生擦撞，並未立即倒地，二車亦非迎面對撞，
    雖可能足造成機車失控，然擦撞力量應非至大，並非必有大
    至足使證人鄭嘉侑清晰辨認之撞擊聲，是尚不足以證人鄭嘉
    侑證述為有利被告之認定，又被告於本院辯稱證人乙○○與
    證人甲○○之陳述有不一致之處云云，然猝然發生此車禍並
    均受傷，在驚惶之際，欲精確記憶並事後詳盡描述案發時二
    車撞擊點及各撞擊點之先後順序，應非易事，二證人事後回
    憶陳述，就細節處略有齟齬，實屬難免，不能逕謂證人係故
    為不實，況二證人就工程車與機車確有發生擦撞一節，並無
    陳述不一致之處，仍可本此認定被告犯罪事實，被告所述未
    擦撞對方機車云云自與事實不符。
  (四)況被告丁○○於事發後尚且教唆同案被告己○○出面代為頂
    替其為駕駛之人，業據證人己○○於原審法院審理中證述在
    卷（原審卷第76頁正面、背面），如僅係於乙○○機車追撞
    前方自行車時適經過該地，至多為無照駕車違規，又豈須如
    此作為，更證被告丁○○畏罪之情，是被告丁○○前開所辯
    ，顯係卸責之詞，不足採信，其駕駛前開車輛與乙○○所騎
    乘之機車發生擦撞一情，實堪認定。
  (五)又本件復有道路交通事故現場圖、道路交通事故調查報告表
    (一)、(二)現場照片可憑，又因本件車禍，告訴人乙○○所駕機
    車再追撞前車，造成其人車倒地，告訴人乙○○受有左脛骨
    幹、腓骨幹粉碎性多處皮膚缺損、擦傷（左足背、左足踝、
    左膝）等傷害；甲○○則受有頭部外傷、背部、臀部、左踝
    挫傷等傷害，亦有中山醫學大學附設醫院診斷證明書2紙在
    卷可稽（偵查卷第8頁正面、背面），
  (六)綜上所述，本案事證明確，被告丁○○之肇事致人受傷後逃
    逸犯行至足認定，亦無再送其他鑑定單位鑑定之必要。
二、論罪科刑：
  (一)按本件固尚無具體明確事證足證明被告就告訴人乙○○、甲○○之受傷涉有過失（理由詳后），然刑法第185條之4之肇
    事致人死傷逃逸罪，係以處罰肇事後逃逸之駕駛人為目的，
    俾促使駕駛人於肇事後能對被害人即時救護，以減少死傷，
    是該罪之成立祇以行為人有駕駛動力交通工具肇事，致人死
    傷而逃逸之事實為已足，至行為人之肇事有否過失，則非所
    問（參考最高法院92年度台上字第4552號判決意旨），是核
    被告丁○○所為，係犯刑法第185條之4之肇事致人傷害逃逸
    罪。
  (二)原審以被告犯罪事證明確，並審酌其肇事後不思救助告訴人
    ，反生逃逸之心，並參酌其犯後態度等一切情狀，就被告肇
    事逃逸部分判處有期徒刑八月，認事用法核無違誤，量刑亦
    稱妥適，被告此部分上訴否認犯罪並無理由，應予駁回。
乙、無罪部分
一、本件公訴意旨另以：被告丁○○係北峰公司之電線維修人員
    ，平日並以駕駛工程車為其附隨業務，為從事駕駛業務之人
    ，於民國96年11月26日晚間下班後，在其小型車駕駛執照遭
    吊扣期間，應不得駕駛任何車輛，竟無照駕駛北峰公司所有
    之車牌號碼 3872-SH號自用小貨車，沿臺中市○區○○路由
    五權南路往臺中縣大里市方向直行，於該日20時15分許，行
    至臺中市○○路與五權南路 614巷之交岔路口時，本應注意
    汽車行駛時，駕駛人應注意車前狀況及兩車併行之間隔，煞
    停之距離，俾隨時採取必要之安全措施，且依當時天氣雖偶
    有細雨，但當時夜間有照明、路面乾燥、無缺陷、視距良好
    ，並無不能注意之情形，竟疏未注意及此，於後方欲併行通
    過乙○○所騎乘附載其未成年之女兒甲○○之車牌號碼JDU-
    236號機車時，疏未注意車前狀況及兩車併行之間隔，其右
    側車身不慎撞擊乙○○所騎乘之機車後視鏡及左把手處，復
    再撞擊該機車左側車身、後座扶手及甲○○之背部、左腳處
    ，使乙○○所駕機車往前追撞由戊○○所騎乘之腳踏車後輪
    （戊○○並未受傷），致乙○○、甲○○因而人車倒地，乙○○受有左脛骨幹、腓骨幹粉碎性多處皮膚缺損、擦傷等傷
    害；甲○○則受有頭部外傷、背部、臀部、左踝挫傷等傷害
    ，因認被告另涉刑法第284條第2項前段之業務過失傷害罪云
    云。
二、按犯罪事實應依證據認定之，無證據不得認定犯罪事實；又
    不能證明被告犯罪者，應諭知無罪之判決，刑事訴訟法第15
    4條第2項、第301條第1項分別定有明文。再犯罪事實之認定
    ，應憑真實之證據，倘證據是否真實尚欠明確，自難以擬制
    推測之方法，為其判斷之基礎；而認定犯罪事實之證據係指
    足以認定被告確有犯罪行為之積極證據而言，該項證據自須
    適合於被告犯罪事實之認定，始得採為斷罪資料，最高法院
    著有 53年度臺上字第656號、29年上字第3105號判例可參。
    次按刑事訴訟上證明之資料，無論其為直接或間接證據，均
    須達於通常一般之人均不致有所懷疑，而得確信其為真實之
    程度，始得據為有罪之認定，若其關於被告是否犯罪之證明
    未能達此程度，而有合理懷疑之存在，致使無從形成有罪之
    確信，根據「罪證有疑，利於被告」之證據法則，即不得遽
    為不利被告之認定，亦有最高法院76年臺上字第4986號判例
    可稽。而以情況證據（即間接證據）斷罪時，尤須基於該證
    據在直接關係上所可證明之他項情況事實，本乎推理作用足
    以確證被告有罪，方為合法，不得徒憑主觀上之推想，將一
    般經驗上有利被告之其他合理情況逕予排除，此觀諸最高法
    院 32年上字第67號判例自明。再者，刑事訴訟法第161條已
    於 91年2月8日修正公布，其第1項規定：檢察官就被告犯罪
    事實，應負舉證責任，並指出證明之方法。因此，檢察官對
    於起訴之犯罪事實，應負提出證據及說服之實質舉證責任。
    倘其所提出之證據，不足為被告有罪之積極證明，或其指出
    證明之方法，無從說服法院以形成被告有罪之心證，基於無
    罪推定之原則，自應為被告無罪判決之諭知。
三、本件公訴意旨認被告涉有上述罪嫌係以告訴人乙○○、甲○○指述及道路交通事故現場圖、道路交通事故調查報告表(一)
    、(二)現場照片、診斷證明書可憑，訊據被告則否認有業務過
    失傷害罪嫌，辯稱伊並未擦撞告訴人駕駛車輛，車禍與伊無
    關等語。
四、經查：
  (一)本件被告駕駛工程車於案發時地固與告訴人乙○○駕駛機車
    有發生擦撞之事實，然仍應細究車禍發生原因及何者就車禍
    發生之事實存有過失，不能即逕認被告確有過失，而道路交
    通事故現場圖、道路交通事故調查報告表(一)、(二)現場照片、
    診斷證明書等僅能證明車禍發生及告訴人因而受傷之事實，
    無從據此逕認被告有過失。
  (二)又上述理由文甲一(三)部分之告訴人乙○○、甲○○之證述僅
    及二車發生擦撞之事實，就案發前雙方車輛行線並未為何
    證述，本案案發時係颱風天，因受風雨影響，不論被告或證
    人乙○○車輛，均易發生行車不穩狀況，且依常情，機車因
    重量較輕，又僅二輪著地，受風雨影響更大，本易發生行車
    偏斜狀況，本案固有可能係被告駕車未注意車前狀況擦撞前
    方直行之告訴人車輛，然亦不無可能係告訴人行車偏斜侵入
    被告車輛前方行線，始生擦撞之事實。
  (三)經本院就車禍肇事原因送請臺灣省臺中市區車輛行車事故鑑
    定委員會鑑定，鑑定結果為「分析意見(一)、以何車先有胎擦
    痕，後有刮地痕均呈直線走向，陳車係右後輪遺有胎擦痕
    ，且鄭車被何車撞及摔倒在前，之後再往後回頭時發現
    、車均尚在行駛（失控滑行）動態中之相關位置等情，
    研判何車所以摔倒之原因似與陳車無關。(二)、分析研議
    ，認為何車因不明原因失控摔倒滑前撞及鄭車為肇事原
    因，陳車右後輪無論是否曾與何車發生擦撞均無肇事因
    素，鄭車無肇事因素。」，經本院再送臺灣省車輛行車事
    故覆議委員會鑑定，經該會函覆「本案乙○○、戊○○雙方
    於警訊對肇事過程（撞擊先後次序）陳述不一，且丁○○對
    肇事過程亦陳述不明，另肇事後各車已移動現場，因相關跡
    證不足，無法研判乙○○、戊○○何者陳述為真，故本會未
    便遽予覆議。」，是本案經二次鑑定結果，均未認定被告就
    車禍發生原因有過失。
五、綜上，本案於被告與告訴人乙○○車輛擦撞前，雙方車輛行
    線如何，究係工程車侵入前方機車行線，或係機車侵入工程
    車前方行線始擦撞，尚非明確，依現有卷證，尚不足認定被
    告確有過失，本案被告此部分所涉罪嫌尚未達於一般人均不
    致有所懷疑，而得確信為真實之程度，被告過失傷害犯罪不
    能證明，原審就此遽為被告有罪之認定，尚有未洽，爰撤銷
    原審此部分判決，並另為無罪之諭知，又原審所定執行刑亦
    失所附麗，應併予撤銷。
據上論結，應依刑事訴訟法第368條、第369條第1項前段、第364
條、第301條第1項，判決如主文。
本案經檢察官丙○○到庭執行職務。
中    華    民    國    98    年    4     月    30    日
            刑事第一庭    審判長法  官  陳  紀  綱
                                法  官  陳  欣  安
                                法  官  姚  勳  昌
以上正本證明與原本無異。
過失傷害部分不得上訴。
其餘得上訴。
如不服本判決應於收受送達後10日內向本院提出上訴書狀，其未
敘述上訴之理由者，並得於提起上訴後10日內向本院補提理由書
（均須按他造當事人之人數附繕本）「切勿逕送上級法院」。
                                書記官  吳  宗  玲
中    華    民    國    98    年    4     月    30    日
附錄：
第185條之4
駕駛動力交通工具肇事，致人死傷而逃逸者，處六月以上五年以
下有期徒刑。


司法院資訊處製作；財團法人民間司法改革基金會備份。
